【裁判字號】    92,台上,3113
【裁判日期】    920612
【裁判案由】    侵占
【裁判全文】
最高法院刑事判決                              九十二年度台上字第三一一三號
    上  訴  人  甲○○
                        三樓
右上訴人因侵占案件，不服台灣高等法院中華民國九十一年七月二十九日第二審更審
判決（八十九年度重上更(五)字第二三四號，起訴案號：前台灣台北地方法院士林分院
檢察處七十七年度偵字第四００九號），提起上訴，本院判決如左：
    主  文
原判決撤銷，發回台灣高等法院。
    理  由
本件原判決認定上訴人甲○○係鬱昌企業股份有限公司（下稱鬱昌公司）之負責人，
明知台北縣金山鄉○○段○里○○○段，如原判決附表所示之二十二筆土地及四棟房
屋為鬱昌公司所有，竟乘其為負責人而持有上開不動產之便，意圖為自己不法之所有
，於民國七十七年一月十八日，在台北市○○○路○段一二０號十七樓，明知其未經
鬱昌公司股東會作成特別決議，即擅自代表鬱昌公司與萬得福投資股份有限公司（下
稱萬得福公司）之關係企業溢通國際股份有限公司（下稱溢通公司）之代表人曹元智
簽訂買賣契約，以總價新台幣（下同）一億五千萬元出售予溢通公司，代表溢通公司
之曹元智並簽發支票給付頭期款二千萬元予上訴人，而將上開不動產侵占入己。詎上
開土地中之三筆土地（同段四三０∣四、四三０∣五、四三０∣八號），旋於同年二
月十一日為鬱昌公司股東即告訴人蔡添壽聲請假處分查封，溢通公司為順利取得上開
土地，再提供五百二十五萬元擔保金予上訴人辦理撤銷查封（該五百二十五萬元上訴
人嗣已返還溢通公司），惟蔡添壽於同年五月二十八日另行查封上開土地中之十筆土
地，上訴人因而聲請撤銷查封未果，溢通公司乃使除上開頭期款二千萬元以外之支票
不獲兌現，二造之買賣契約並予解除。嗣上訴人更於七十七年九月六日在上開地點，
將其所侵占如原判決附表所示之鬱昌公司所有房地，仍以總價款一億五千萬元讓售與
陳重慶，且將已收取之一億二千萬元價金飽入私囊，而未存入鬱昌公司之帳內，並於
七十七年十一月十五日透過不知情之代書，申請將上開房地中之四三五、四三五∣一
、四三五∣二、四三五∣三、四三五∣四、四三五∣五、四三五∣七、四三六、四三
八等地號土地九筆所有權移轉登記予陳重慶，且於登記申請書上備註欄中登載「本件
所有權移轉登記確依公司法規定完成處分程序，如有不實願負一切法律及賠償責任」
之不實事項，足生損害於地政機關土地登記之正確性及鬱昌公司，嗣並於七十七年十
一月十八日登記過戶完畢等情。因而撤銷第一審不當之科刑判決，改判論處上訴人以
意圖為自己不法之所有，而侵占對於業務上所持有之物罪刑，固非無見。
惟查：(一)、刑法上之侵占罪為即成犯，於行為人變易其原來之持有意思為不法所有之
意思，而逕為所有人之行為時，其犯罪即告完成。但原判決既認如其附表所示之二十
二筆土地及四棟房屋係屬鬱昌公司所有，且依上訴人所供及卷附萬得福公司之簡報資
料、台北縣稅捐稽徵處淡水分處七七北縣稅淡二字第二四二二八號函暨所附之土地現
值（土地增值稅）申報書等件影本（見偵卷第二０二頁、第二０八頁至第二一０頁）
所示，上訴人出售前開不動產予溢通公司，係以鬱昌公司之法定代理人身分，代理鬱
昌公司與溢通公司簽訂買賣契約，而非以其自己私人之名義為之，此亦為原判決事實
所認定（見原判決第二頁第六行以下），是上訴人之該項行為依民法第一百零三條第
一項規定，既係直接對鬱昌公司發生效力，其法律效果亦係歸屬鬱昌公司，而非上訴
人本人，能否謂上訴人已變易其原來之持有意思為不法所有之意思，而逕為所有人之
行為？仍值斟酌。原判決僅以上訴人與溢通公司簽訂買賣契約，即認已顯示其已有易
持有鬱昌公司不動產為所有之犯意及不法所有之意圖，其侵占犯罪即已成立（見原判
決第十七頁第十二行以下），似嫌速斷；又刑法上之牽連犯，以犯一罪，而其方法或
結果之行為犯他罪名者，方屬相當，所謂方法結果，須在客觀上犯他罪係為犯本罪之
手段，或犯本罪之行為結果另犯他一罪名，故牽連犯之方法行為與目的行為或原因行
為與結果行為，須具有不可分離、直接、密切之關係，始足當之。原判決既認上訴人
未經鬱昌公司股東會作成特別決議，於其擅自代表鬱昌公司與溢通公司簽訂買賣契約
，將如原判決附表所示之不動產出售予溢通公司時，即認上訴人之侵占犯罪已成立，
且侵占罪為即成犯，另上訴人嗣因蔡添壽對如原判決附表所示之不動產中之部分土地
聲請假處分查封，經其聲請撤銷查封未果，鬱昌公司與溢通公司之上開買賣契約乃因
之解除，上訴人才又於七十七年九月六日將其所侵占如原判決附表所示之不動產，以
一億五千萬元讓售予陳重慶，並於七十七年十一月十五日透過不知情之代書，申請將
上開不動產中之九筆土地所有權移轉登記予陳重慶，且於登記申請書上備註欄中登載
該項所有權移轉登記確已依公司法規定完成處分程序之不實事項。依此，上訴人透過
代書在前述土地所有權移轉登記申請書上備註欄中登載不實事項之行為，乃上訴人之
侵占罪行成立後隔約十個月之另一行為，則該行為與上訴人所犯之侵占罪究竟如何有
方法、結果之牽連關係？二罪間是否具有不可分離、直接、密切之關係？亦待深究，
原判決未於理由中敘明其判斷之依憑，遽依刑法第五十五條論斷，並嫌率斷，且有判
決理由不備之違誤。(二)、證據雖已調查而其內容尚未明瞭者，即與未經調查無異，如
遽行判決，仍屬應於審判期日調查之證據而未予調查。本件上訴人已辯稱：伊係以八
千萬元代價向蔡添壽購買原屬泛洲企業股份有限公司（下稱泛洲公司）所有如原判決
附表所示不動產上之金銀島樂園後，改組為鬱昌公司，並將金銀島樂園更名為雲台樂
園，因礙於公司法規定，改組公司，不得一次變更全部股東，才借用蔡添壽及其妻女
名義仍為鬱昌公司股東，而原陳蔡基對於泛洲公司之抵押債權一千三百十二萬元則係
由伊交付現款予蔡添壽代為償還，故陳蔡基所出具之債務清償證明由伊執有，且伊與
泛洲公司蔡添壽係於七十四年五月七日簽約，而該對陳蔡基之債務卻於同年月九日即
已清償，蔡添壽既因泛洲公司財務困難而決定出售所有不動產，則其何能於訂約後馬
上就有鉅資清償對陳蔡基之債務，故請求命蔡添壽提出其還款之來源證明等語。另雖
蔡添壽指稱：伊於出賣所有泛洲公司之股份後，又與上訴人口頭協議，以由伊代償泛
洲公司對陳蔡基之一千三百十二萬元債務，作為伊不退股之條件等語。且證人陳蔡基
在台灣台北地方法院士林分院審理上訴人另案被訴偽造文書一案中亦證稱：該一千多
萬元是蔡添壽陸續向伊借，又陸續還伊，伊從未見過上訴人等語（見偵查卷第七十五
頁）。另證人黃聯富在原審法院七十八年度上更(一)字第一００號偽造文書一案審理中
雖復證稱：「……簽約二個禮拜後，我和蔡添壽到甲○○家去，他說他實際沒錢，沒
法還銀行之錢，甲○○就說：『蔡添壽你的股份就保留下來，陳蔡基之債務由蔡添壽
負責歸還』，蔡添壽同意，雙方決定要蔡添壽保留股份時，是五月間之事」、「保留
的股份包含蔡添壽的女兒之股份」等語（見原審上訴字卷第八十六頁正、反面）。但
陳蔡基所證蔡添壽代償之細節，並不明確，而上訴人買受如原判決附表所示之不動產
係於七十四年五月七日簽約，依黃聯富所證：「簽約二個禮拜後」，應係七十四年五
月二十一日左右，即為蔡添壽所謂與上訴人口頭協議時間，而泛洲公司對陳蔡基之債
務，在上開不動產買賣簽約後之第三天（七十四年五月九日）即已清償並塗銷該債務
之抵押權，此有土地登記簿謄本附卷可證（見偵查卷第二三一頁），上訴人自不可能
於簽約後二個禮拜後仍請蔡添壽代償泛洲公司對陳蔡基之債務，並同意蔡添壽保留其
股份，且此與卷附陳蔡基所立之清償證明（見偵查卷第九十八頁）所載日期為七十二
年十二月二十三日，亦不相符合。再蔡添壽稱：伊代償泛洲公司對陳蔡基之債務，以
保留伊原先實際持有之泛洲公司百分之三二．０四股份云云（見原審上更(二)卷第八十
七頁反面），但苟蔡添壽確有代償泛洲公司對陳蔡基之一千三百十二萬元債務，其金
額只佔泛洲公司出售本件所有資產總價八千萬元之百分之十六．四，其又何得要求保
留高達百分之三二‧０四股份？況依卷附泛洲公司於七十四年六月十四日變更登記為
鬱昌公司時之公司登記事項卡（見偵卷第四頁、第五頁）所載，當時並無蔡添壽女兒
蔡馥鈴持有股份之資料，是蔡添壽、黃聯富、陳蔡基前開之證述是否屬實，尚非無疑
。故上訴人於原審更一審調查時具狀稱：蔡添壽於第一審審理時曾供述其償還對陳蔡
基債務之錢，是向香港一位叫傅金珠者所借，其與傅金珠金錢來往都有支票、收據為
憑，請命蔡添壽提出該等支票、收據，據以查明其二人之借貸日期、金額是否與蔡添
壽用以清償泛洲公司對陳蔡基之債務相符等語（見原審上更(一)卷第一宗第二十八頁反
面），原審對此攸關蔡添壽、黃聯富、陳蔡基等人前開證述是否真實之證據，未予調
查釐清，復未說明不予調查之理由，遽行判決，自有應於審判期日調查之證據而未予
調查及判決理由不備之違誤。上訴意旨指摘原判決不當，非全無理由，應認原判決仍
有撤銷發回更審之原因。再上訴人被訴業務侵占罪，係屬修正後刑事訴訟法第三百七
十六條第三款之案件，於刑事訴訟法修正施行前原得上訴於第三審法院，且已繫屬於
法院，依修正後刑事訴訟法施行法第五條第一項規定，仍應依施行前之法定程序終結
之，附此說明。
據上論結，應依刑事訴訟法第三百九十七條、第四百零一條，判決如主文。
中      華      民      國    九十二    年      六      月     十二     日
                              最高法院刑事第九庭
                                  審判長法官  陳  炳  煌
                                        法官  陳  正  庸
                                        法官  吳  信  銘
                                        法官  徐  文  亮
                                        法官  劉  介  民
      右正本證明與原本無異
                                              書  記  官
中      華      民      國    九十二    年      六      月     十九     日
                                                                       ：


司法院資訊處製作；財團法人民間司法改革基金會備份。
